【裁判字號】    98,訴,902
【裁判日期】    990226
【裁判案由】    拆屋還地
【裁判全文】
臺灣彰化地方法院民事判決               98年度訴字第902號
原      告  丙○○
訴訟代理人  林開福律師
複代理  人  李美玉律師
被      告  丁○○
            己○○  往臺中縣清.
            癸○○
            庚○○
兼上列四人共同
訴訟代理人  辛○○
被      告  甲○○
            乙○○
兼上列七人共同
訴訟代理人  子○○
上列當事人間請求拆屋還地事件，本院於民國99年2月10日言詞
辯論終結，判決如下：
    主      文
被告應將坐落彰化縣二林鎮○○段169之7地號土地上如附圖即彰
化縣二林地政事務所九十八年十二月一日複丈之土地複丈成果圖
所示編號A部分面積一一平方公尺之磚造鐵皮屋、B部分面積二０
二平方公尺之磚造圍牆含空地拆除，並將上開地號土地返還予原
告。
被告應自民國九十八年一月一日起至返還第一項土地之日止，按
月連帶給付原告新臺幣柒佰柒拾捌元。
原告其餘之訴駁回。
訴訟費用由被告連帶負擔。
本判決原告勝訴部分，於原告以新臺幣玖拾貳萬肆仟零拾元
為被告供擔保後得假執行；但被告如以新臺幣貳佰柒拾柒萬貳仟
壹佰元為原告預供擔保後，得免為假執行。
原告其餘假執行之聲請駁回。
    事實及理由
一、原告主張：
（一）坐落彰化縣二林鎮○○段169之7地號土地（下稱系爭土地
      ）為原告所有，訴外人陳映（為原告之兄長）生前即無權
      占有系爭土地，並在其上蓋建農舍及耕作，而陳映於民國
      91年2 月28日死亡後，被告甲○○、丁○○、己○○、子
      ○○、癸○○、庚○○、辛○○、乙○○（下稱被告甲○○等8人）為陳映之繼承人，被告甲○○等8人仍繼續無權
      占有使用系爭土地至今，雖經原告一再請求被告甲○○等
      8人返還系爭土地，惟均未獲置理。原告爰本於民法第767
      條之規定，請求被告甲○○等8人將系爭土地上如附圖即
      彰化縣二林地政事務所98年12月1日複丈之土地複丈成果
      圖所示編號A部分、面積11平方公尺之磚造鐵皮屋，及編
      號B部分、面積202平方公尺之磚造圍牆含空地拆除，並將
      系爭土地返還予原告。
（二）被告甲○○等8人無權占有系爭土地，屬無法律上原因而
      獲得相當於租金之利益，致原告受有同額之損害，原告自
      得一併依不當得利、侵權行為之法律關係，請求被告甲○○等8人連帶賠償自98年1月1日起至返還系爭土地之日止
      ，每年按系爭土地申報地價百分之10計算之不當得利或損
      害賠償金額。亦即被告甲○○等8人應按月連帶給付原告
      新臺幣（下同）3,890元【計算式：160元/平方公尺（系
      爭土地申報地價）×2,918平方公尺（系爭土地面積）×
      10％÷12個月＝3,890元】。
（三）爰聲明：(1)被告甲○○等8人應將系爭土地上如附圖所示
      編號A部分、面積11平方公尺之磚造鐵皮屋，及編號B部分
      、面積202平方公尺之磚造圍牆含空地拆除，並將上開地
      號土地返還予原告。(2)被告甲○○等8人應自98年1月1日
      起至返還上開土地之日止，按月連帶給付原告3,890元。
      (3)訴訟費用由被告甲○○等8人負擔。(4)上開請求，原告
      願供擔保，請准宣告假執行。
二、原告對被告抗辯之陳述：
（一）原告僅讀2年之國民小學，未畢業即於十出頭歲外出至南
      部工作，屆至54年間原告雖僅21歲，但其自13歲即出外打
      拼做油湯生意，資歷已累積8年以上（原告只當2個月之國
      民兵），當然有資力單獨購買系爭土地，是被告等辯稱：
      54 年間原告理應還在服役期間，無單獨能力購買系爭土
      地云云，與事實相違，而無足採。
（二）反觀被告等之被繼承人陳映自37年間設籍於彰化縣二林鎮
      ○○街12號後，即未遷出本籍，自始至終亦僅從事土地耕
      作，又需撫養妻小，生活十分困苦，從而何來之餘力、資
      力購買系爭土地。此由證人丑○○於鈞院98年12月11 日
      言詞辯論時所證：陳映生前經濟狀況很苦，做工種田養家
      ，從伊懂事大概國小1、2年級開始（按：丑○○42年次，
      其國小1、2年級時，約民國50年代），就是這樣子，一直
      到陳映的小孩可以幫忙賺錢時（按：陳映之長女陳玫玲係
      於53年4月6日出生，至少要到民國70年代，才有可能幫忙
      賺錢），生活才比較改善等語，亦足證陳映於54年間並無
      餘力、資力可與原告共同出資購買系爭土地。
（三）又系爭土地事實上係於54年間因原所有權人蔡棟（即原告
      及陳映之繼父），嗜酒、不事工作而「乏款要用」，而由
      原告於54年11月30日單獨出資直接向蔡棟所購買，此有當
      年之買賣契約書1紙可證，足見被告等辯稱：系爭土地已
      由原告及陳映之繼父出賣予他人，復由陳映與原告共同出
      資賣回云云，核與客觀事實不符。再者，系爭土地之所有
      權狀自始至終均係由原告保管，且原告也從未以該土地向
      他人融資貸款，是被告等辯稱：系爭土地權狀原係由陳映
      保管，迄74年間，原告才以需資金週轉需貸款為由取走權
      狀云云，亦屬無稽，並非事實。
（四）至證人莊寮於鈞院98年12月11日言詞辯論時雖證稱：「我
      有聽說，原告及陳映二兄弟的父親要把土地賣掉，後來原
      告及陳映又把土地買回來。」云云，然其於同日庭訊時另
      證述：「（原告訴訟代理人問：你剛剛說原告及陳映把土
      地買回來，這次土地買賣時你有參與？）證人答：沒有參
      與，我不知道，土地要賣我也不知道。」等語；參以證人
      莊寮上開所述，亦顯與系爭土地之買賣契約所示系爭土地
      係由原告直接向蔡棟購買之事實不符，益徵證人莊寮上開
      所述係為迎合被告等說詞之虛偽證詞，不足採信。此外，
      由證人莊寮之證述：「（被告乙○○問：你是否聽到你太
      太就是我姑姑戊○○說有借錢給我父親買土地的事？）證
      人答：我知道我太太有拿錢幫陳映蓋房子，買地沒有。」
      等語，可知陳映連蓋房子都需向其妹妹陳阿昭借貸，足證
      其當時生活之困苦，根本無能力出資購買系爭土地。
（五）另被告所舉之「證人戊○○之錄音及譯文」，原告否認係
      出自戊○○本人，縱鈞院認該錄音內容係戊○○本人為之
      ，然原告並未同意證人得於法院外以書狀為陳述，亦未經
      原告對之為必要之發問，戊○○復未為具結，核與民事訴
      訟法關於人證之規定不符，自不得作為本件之證據。況由
      上開譯文亦可知，係被告等預設立場為誘導之訊問，與事
      實顯不相符，亦無足憑。
（六）末查54年間，一棟樓房價值約只有1萬多元，證人壬○○○豈可能出借予原告4萬5千元之鉅款，而不加以催討之理
      ？且證人壬○○○亦無法證明，其當時確有4萬多元之現
      款，況系爭土地買賣價款僅2萬9千多元，原告亦不需要向
      證人壬○○○借款4萬多元，足徵證人壬○○○所述與事
      實不符，原告並無向證人壬○○○借款購買系爭土地之事
      實。
三、被告甲○○等8人則以：
（一）系爭土地是42年放領的土地，由陳映的繼父取得，之後陳
      映就在系爭土地耕作，後來陳映的繼父將系爭土地賣給訴
      外人，後陳映及原告又買回來。因此系爭土地係陳映與原
      告共同出資購買，實為共同持有之土地，陳映與原告之長
      輩及兄弟姐妹皆知情。當時系爭土地登記於原告名下，但
      由陳映耕作，系爭土地所有權狀也交由陳映保管，直到74
      年間原告才與陳映協商，以做生意須周轉、貸款等理由將
      系爭土地所有權狀取走。
（二）原告稱此土地為單獨所有，惟系爭土地於54年間即登記於
      原告名下，而原告出生於33年，當時年僅21歲，理應還在
      服役期間，如何有經濟能力單獨購買取得系爭土地？雖原
      告稱其13歲即外出經營油湯生意，然據被告瞭解原告係於
      16、17歲時方外出工作，且依當時困苦之生活環境，原告
      經營油湯生意獲利應非佳。而陳映11歲失去父親，身為家
      中長子，扛起分擔家計之責，除家中農作外，尚外出作長
      工，一直存錢到29歲時才買系爭土地，且當時與配偶即原
      告甲○○僅育有一女生活簡單，原告甲○○也下田工作幫
      忙賺錢，當然有積蓄可以與原告共同出資購買系爭土地。
      至陳映與原告如何出資合買系爭土地，被告甲○○等8人
      不清楚。
（三）原告陳稱陳映生前即無權占有系爭土地並蓋建農舍，此與
      事實不符。陳映前於50年即在系爭土地耕作，且於52年與
      原告甲○○結婚後，就居住在此地，並蓋有建築物在此，
      於60年方搬遷回目前居所，嗣於84年左右，因原建築物老
      舊才整修成目前系爭土地上的農舍，以存放農具，整修當
      時陳映有告知原告，且原告也有回到系爭土地並同意整修
      。
（四）原告陳稱一再請求被告等返還系爭土地，與事實不符。原
      告在陳映生前，從未提及系爭土地歸屬事宜，反之陳映生
      前從75年到80幾年多次與原告商議系爭土地如何歸屬，原
      告僅敷衍的回說，兄長在耕作就好了，不需要那麼麻煩。
      綜上所述，原告之主張為無理由，應予駁回。
（五）另原告所提出之系爭土地買賣契約書並無法證明原告是獨
      資購買系爭土地，且依證人壬○○○之證述亦可認原告係
      向證人借貸贖回系爭土地等語，資為抗辯。並聲明：(1)原
      告之訴及其假執行之聲請均駁回。(2)訴訟費用由原告負擔
      。(3)如受不利之判決，被告等願供擔保，請准宣告免為假
      執行。
四、兩造不爭執之事項：
（一）系爭土地於54年12月18日以買賣為原因登記為原告單獨所
      有。
（二）系爭土地上有如附圖所示編號A部分、面積11平方公尺之
      磚造鐵皮屋，及編號B部分、面積202平方公尺之磚造圍牆
      含空地之系爭地上物。
（三）系爭地上物均為陳映生前所建造，陳映於91年2月28日死
      亡後，由被告甲○○等8 人繼承，而由被告等公同共有。
（四）系爭土地自陳映生前，即全由陳映占有使用，陳映死亡後
      ，系爭土地全部仍由被告等繼續占有使用。
五、得心證之理由：
（一）本件原告主張其為系爭土地之所有權人，而系爭土地上目
      前由被告等8人占有使用，其上之系爭地上物亦為被告等
      8人所公同共有乙節，業據原告提出土地登記謄本、地籍
      圖騰本、土地買賣契約書、繼承系統表及戶籍謄本為憑，
      且為被告等所不爭執，並經本院會同兩造及彰化縣彰化地
      政事務所測量人員到場勘驗屬實，有本院勘驗筆錄、現場
      簡圖、彰化縣彰化地政事務所於98年12月11日測繪之土地
      複丈成果圖附卷可稽，堪認為真實。
（二）按所有人對於無權占有或侵奪其所有物者，得請求返還之
      。對於妨害其所有權者，得請求除去之。有妨害其所有權
      之虞者，得請求防止之，民法第767條定有明文。次按以
      無權占有為原因，請求返還所有物之訴，苟被告對於原告
      就其物有所有權之事實，已無爭執，而僅以非無權占有為
      抗辯者，被告即應就其抗辯有如何權源占有之事實證明之
      。如不能證明，應認原告之請求為正當。本件系爭土地為
      上訴人所有，有土地登記簿謄本及所有權影本在卷可稽，
      並為兩造所不爭執，則被上訴人自應就占有系爭土地之合
      法權源負舉證之責，上訴人無須舉證證明其為無權占有（
      最高法院72年度台上字第2516號、85年度台上字第1120號
      判決意旨參照）。是可知，原告以無權占有訴請被告拆屋
      還地，雖以原告為土地所有權人、被告為無權占有人
      及被告就房屋有處分權（即有權拆除）為要件，但倘原
      告已證明其為土地所有權人及被告為占有人且為有權處分
      人之事實，即應由被告就占有權源為舉證，而非由原告證
      明被告為無權占有。
（三）本件原告為系爭土地之所有權人，而被告等占有使用系爭
      土地，並為其上系爭地上物之公同共有人，對系爭地上物
      有處分權之事實已經確定如上，則揆諸上揭判決意旨及說
      明，被告等如主張其係有權占有，自應由被告等就占有權
      源為舉證：
  １、被告等雖辯稱系爭土地原係其等被繼承人陳映及原告之繼
      父蔡棟於42年間放領所得之土地，嗣因蔡棟將系爭土地出
      賣予訴外人，陳映及原告方再合資向訴外人買回，系爭土
      地應係由陳映與原告所共有等語；惟為原告所否認，並主
      張系爭土地之原所有人蔡棟因嗜酒、不事工作而乏款要用
      ，乃由原告單獨出資向蔡棟購買等語，經查：
    (1)按當事人主張有利於己之事實者，就其事實有舉證之責任
      ，民事訴訟法第277條前段定有明文。
    (2)原告就其上開主張提出買賣契約書及土地登記謄本為證，
      而依該等買賣契約書及土地登記謄本所載，系爭土地之原
      所有人蔡棟係因「乏款要用」，乃於54年11月30日，以29
      188元之價格將系爭土地全數出賣予原告，並於即日親收
      價金足額，且於54年12月18日以買賣為原因，辦理所有權
      移轉登記完畢，核與原告所主張系爭土地係由其單獨買受
      乙節相符。
    (3)被告就其上開辯解雖舉證人丑○○、莊寮及壬○○○，並
      提出戊○○之錄音光碟與譯文、臺灣電力公司彰化區營業
      處用電證明及臺灣電力公司98年3月電費收據為證，然證
      人丑○○於本院言詞辯論時僅結證稱：陳映曾於系爭土地
      上耕作，但伊不知陳映為何可於系爭土地上耕作，亦不知
      悉系爭土地究係何人所有，至陳映生前家中經濟狀況很苦
      ，迄其子女可幫忙賺錢時，生活方較有改善等語；而證人
      壬○○○則於本院言詞辯論時結證稱：系爭土地原係伊等
      父親陳阿溪所有，父親死後登記予母親所有，後伊等繼父
      曾變賣系爭土地借錢，之後系爭土地又放領歸伊等繼父所
      有，並以系爭土地抵押借貸，於54年間債主欲追討債務，
      原告即表示欲向伊借款4萬5千元以償還債務取回系爭土地
      ，伊原本不同意，但原告稱會與陳映各負責一半，共同償
      還所借貸之金錢，伊乃同意借貸予原告，當時係由原告獨
      自1人向伊借貸，陳映並未參與，且其2人當時之經濟狀況
      均不佳，而迄今原告及陳映均無返還伊貸款，伊也未曾向
      2 造催討過該筆債務等語；另證人莊寮雖於本院言詞辯論
      時結證稱：伊曾「聽說」過原告與陳映之父親要出賣系爭
      土地，後由原告與陳映將系爭土地買回等語，但其亦明白
      結證稱：伊並未參與原告及陳映買回系爭土地之事，且土
      地要賣伊也不知道，伊知道伊太太戊○○有拿錢幫陳映蓋
      忙子，但沒借錢給陳映購買系爭土地等語，是依上開證人
      之證述均不足以證明被告等之被繼承人陳映確有出資與原
      告共同購買系爭土地之情事，況依證人壬○○○所證述係
      原告獨自1人以欲取回系爭土地為由向其借貸金錢乙節及
      證人莊寮所證述陳映並無向其太太借貸以出資購買系爭土
      地等情，均核與被告等所辯情節，大異其趣，且依上開證
      人之證述亦堪認陳映於54年間之經濟狀況並不佳，足徵被
      告等辯稱陳映有出資購買系爭土地等情是否屬實，確有可
      疑。至臺灣電力公司彰化區營業處用電證明及臺灣電力公
      司98年3月電費收據僅能證明系爭地上物自68年9月起即有
      裝設電表供電及98年3月系爭地上物之電費係由被告子○○所繳納等情，亦無從據以認定被告等人有何占用系爭土
      地之合法權源。另被告等所提出之證人戊○○於法院外所
      為之陳述（含錄音光碟及譯文），原告否認係證人戊○○
      本人所為，被告等復無法舉證證明該陳述確係由證人戊○○所親為，且該陳述係本件涉訟後方為之，又未具結以擔
      保該陳述係證人戊○○所親為及所述內容之真實性，已難
      據為認定本件事實之證據，況原告亦未同意證人戊○○得
      於法院外以書狀為陳述，並陳明有對證人戊○○為發問之
      必要，依民事訴訟法第305條規定，亦無從以被告所逕行
      提出之片面書面陳述為認定本件事實之依據。從而，被告
      等辯稱其等被繼承人陳映與原告係合資購買系爭土地等情
      ，舉證尚有不足，尚難採信。
    (4)縱上，原告主張系爭土地係由其單獨買受等情核與系爭土
      地買賣契約書及土地登記謄本上所載相符；而被告等以其
      等被繼承人陳映與原告係合資購得系爭土地為由，主張其
      等有權占用系爭土地之理由並不能成立，且其等又未為其
      他有權占有之主張及舉證，自應認被告等有權占有系爭土
      地之辯解，不足採信。
  ２、從而，原告依民法第767條規定，訴請被告等應將系爭土地
      上如附圖所示編號A部分、面積11平方公尺及編號B部分、
      面積202平方公尺之地上物拆除，並將系爭土地交還原告
      ，即有理由，應予准許。
（四）按依不當得利之法則請求返還不當得利，以無法律上之原
      因而受利益，致他人受有損害為其要件，故其得請求返還
      之範圍，應以對方所受之利益為度，非以請求人所受損害
      若干為準；又無權占有他人土地，可能獲得相當於租金之
      利益為社會通常之觀念，是被上訴人抗辯其占有系爭土地
      所得之利益，僅相當於法定最高限額租金之數額，尚屬可
      採，最高法院著有61年台上字第1695號判例可資參照。查
      本件被告等所有系爭地上物無權占用系爭土地既如上述，
      被告等自受有相當於租金之不當利益，故本件原告請求被
      告等應連帶給付無權占用系爭土地如附圖所示編號A、B部
      分土地之利益，自非無據。復按土地法第105條準用同法
      第97條第1項規定，城市地方土地之租金，以不超過土地
      申報總價額年息百分之10為限；又按土地法第97條所謂土
      地及建築物之總價額，土地價額依法定地價，建築物價額
      依該管直轄市或縣（市）地政機關估定之價額，土地法施
      行法第25條亦有明文；而所謂法定地價，依土地法第148
      條規定，係指土地所有權人依該法所申報之地價。另基地
      租金之數額，除以基地申報地價為基礎外，尚須斟酌基地
      之位置，工商業繁榮之程度，承租人利用基地之經濟價值
      及所受利益等項，並與鄰地租金相比較，以為決定，並非
      必達申報總地價年息百分之10最高額，最高法院著有68年
      度台上字第3071號判例可資參照。經查：
  １、被告等自承系爭土地自民國50年之前即由其被繼承人陳映
      於其上耕作，而系爭地上物亦係由陳映所建造，並占有使
      用置放農具，陳映身故後由被告等人繼續占有使用系爭土
      地及系爭地上物迄今；又原告自54年12月18日即為系爭土
      地之所有權人，及系爭土地96年1月起之申報地價均為每
      平方公尺160元等情，有繼承系統表、戶籍謄本、土地登
      記謄本附卷可稽，應堪確定；再本件原告係於98年10月21
      日起訴並繫屬於本院乙節，有蓋有本院收受起訴狀戳章之
      起訴狀在卷為憑，亦堪確定。則原告訴請被告等應連帶給
      付自98年1月1日起至返還無權占用之土地日止，相當於租
      金之不當得利，核於法並無不符。
  ２、又系爭土地位在彰化縣二林鎮○○路○○道路兩旁均係農
      地，除系爭地上物斜對面有懷恩納骨塔建築外，沒有其他
      建築物，亦無人居住及商業活動，且系爭土地離二林鎮市
      區尚有4、5公里之距離，位置較為偏僻，又被告占用系爭
      土地僅係供耕作及置放農具使用等情，業據本院勘驗明確
      ，有勘驗筆錄、現場簡圖及現場照片在卷可按。則本院審
      酌上列情狀，認原告請求以系爭土地申報總價額年息百分
      之10計算相當於租金之不當得利應屬過高，以系爭土地申
      報總價額年息百分之2計算相當於租金之不當得利，較為
      允當。
  ３、以被告無權占用系爭土地之面積為2,918平方公尺，及系
      爭土地96年1月起之申報地價為每平方公尺160元計算，被
      告等自98年1月1日起至返還無權占用系爭土地之日止，每
      月應連帶給付原告相當於租金之不當得利金額為778元【
      計算式：2,918平方公尺×160元×2%÷12月＝778元。四
      捨五入】。
  ４、從而，原告請求被告應自98年1月1日起至返還系爭土地之
      日止，按月連帶給付原告778元，於法即無不符，應予准
      許。至於原告逾此部分之請求，則為無理由，應予駁回。
六、兩造均陳明願供擔保聲請宣告假執行及免為假執行，就原告
    勝訴部分，均核無不合，爰酌定相當之擔保金額准許之。至
    原告敗訴部分，其假執行之聲請即失所附麗，併予駁回
七、本件事證已臻明確，兩造其餘主張及舉證，經本院審酌後認
    與判決結果無影響，爰不另一一論述，附此敘明。
八、訴訟費用負擔之依據：民事訴訟法第79條、第85條第2項。
中    華    民    國    99    年    2     月    26    日
                  民事第一庭    法  官    簡璽容
以上正本係照原本作成。
如對判決上訴，應於判決送達後20日內向本院提出上訴狀。
中    華    民    國    99    年    2     月    26    日
                                書記官    彭月美

司法院資訊處製作；財團法人民間司法改革基金會備份。
